【裁判字號】    95,判,784
【裁判日期】    950530
【裁判案由】    綜合所得稅
【裁判全文】
最  高  行  政  法  院  判  決
                                     95年度判字第00784號
上  訴  人  賴安全
            甲○○
被 上訴 人  財政部臺灣省中區國稅局
代  表  人  鄭宗典
上列當事人間因綜合所得稅事件，上訴人對於中華民國94年1月
13日臺中高等行政法院93年度訴字第405號判決，提起上訴，本
院判決如下：
    主  文
上訴駁回。
上訴審訴訟費用由上訴人負擔。
    理  由
一、本件上訴人甲○○、賴安全係夫妻關係，賴安全係陸達汽車
    貨運有限公司（以下簡稱陸達公司）代表人，該公司截至81
    年度未分配盈餘累積數新臺幣（下同）1,896萬8,818元超過
    已收資本額600萬元，未依規定辦理增資、分配或加徵營利
    事業所得稅，被上訴人乃以該公司未分配盈餘累積數按上訴
    人賴安全出資比例計算，核定其85年度營利所得569萬0,645
    元及442萬6,058元（依臺灣彰化地方法院88年度易字第487
    號刑事判決賴安全偽造文書而由賴金葉所得改歸課）合計1,
    011萬6,703元，歸課上訴人甲○○綜合所得總額1,030萬1,2
    90元，補徵應納稅額177萬0,423元，上訴人不服，申請更正
    為被上訴人否准，遂循序提起本件行政訴訟。
二、本件上訴人在原審起訴意旨略以：根據陸達公司帳簿記載，
    截至81年底之累積虧損為349萬4,541元，扣除當年應納之所
    得稅額471萬5,793元後之稅後累積虧損為821萬0,334元，並
    無任何超額之累積盈餘應行強制分配之事實，被上訴人以核
    定之課稅所得為基礎，強制分配「未分配盈餘」予股東課稅
    顯不合理。又本件被上訴人83年度強制歸戶之金額為1,896
    萬8,818元（包含81年度未分配盈餘1,276萬8,644元加期初
    之620萬0,174元）。如要強制歸戶亦應於前1年即實施分別
    歸課，而不應併入81年度合併計算。然因本案於92年始移送
    法院強制執行，實已失去核課期間及徵收期間之有效期限，
    被上訴人應無權補徵。另該公司被強制停業迄今已逾3年，
    除公司已無財產可資繳納稅捐或作分配外，實無理由強行要
    求上訴人繳納原本不存在之所得。因被上訴人適用法令有錯
    誤，實不應將系爭所得歸課上訴人綜合所得稅，為此請判決
    將原處分及訴願決定均撤銷等語。
三、被上訴人則以：本件因上訴人迄未繳清系爭稅款，故不符合
    稅捐稽徵法第28條規定「適用法令錯誤」、「計算錯誤」或
    「溢繳稅款」等要件。經查陸達公司截至81年度未分配盈餘
    累積數1,896萬8,818元，超過已收資本額600萬元，經被上
    訴人所屬彰化縣分局於84年1月6日以中區國稅彰縣資字第84
    000166號函通知該公司辦理增資、分配或加徵營利事業所得
    稅，惟該公司未依規定期限辦理，被上訴人所屬彰化縣分局
    遂依行為時所得稅法第76條之1規定，以該公司84年12月31
    日股東名簿所載股東為對象，按每股東投資比例之應分配數
    予以歸戶，核定上訴人賴安全85年度營利所得合計1,011萬
    6,703元，且該公司係於89年12月申請停業，是系爭營利所
    得歸課並無不合。又依財政部70年8月7日台財稅第36583號
    函釋規定，未分配盈餘依法歸戶課稅之核課期間，應自稽徵
    機關依法應予歸戶之年度申報期間屆滿之翌日起算，不以未
    分配盈餘所屬年度為計算基礎，是本件80年度累積未分配盈
    餘在核課期內併計81年度盈餘一併計算亦無不合。另本件稅
    額繳款書限繳日期90年9月15日（星期六）順延至17日，上
    訴人未依限繳納，被上訴人遂於同年12月6日移送法務部行
    政執行署彰化行政執行處強制執行，並無逾徵收期間或核課
    期間，上訴人主張顯有誤解等語，資為抗辯。
四、原審斟酌全辯論意旨及調查證據結果，以：按「納稅義務人
    對於因適用法令錯誤或計算錯誤溢繳之稅款，得自繳納之日
    起5年內提出具體證明，申請退還；逾期未申請者，不得再
    行申請。」為稅捐稽徵法第28條所明定。本件上訴人85年度
    綜合所得稅原核定稅額繳款書之限繳日期為90年9月15日（
    星期六）順延至17日，已於同年8月9日送達上訴人賴安全，
    有該繳款書及掛號郵件收件回執附原處分卷可稽，故本件復
    查申請之末日為同年10月16日，上訴人當時未申請復查，業
    已具確定力，迄92年12月29日、93年3月5日上訴人先後提出
    「更正申請書」、「復查申請書」，請求依稅捐稽徵法第28
    條、第35條、所得稅法第14條、第66條之9、民法第179條之
    規定重新查核云云，其中就稅捐稽徵法第35條申請復查部分
    固已逾期，惟就同法第28條申請部分，依前開說明則不因課
    稅處分確定而不得申請，至上訴人書狀具明「更正申請書」
    、「復查申請書」用語未臻精確尚不影響其請求。本件上訴
    人賴安全係陸達公司負責人（代表人），該公司截至81年度
    未分配盈餘累積數1,896萬8,818元，超過已收資本額600萬
    元，未依規定辦理增資、分配或加徵營利事業所得稅，被上
    訴人乃以該公司未分配盈餘累積數按上訴人出資比例計算，
    核定其85年度營利所得569萬0,645元及442萬6,058元（依臺
    灣彰化地方法院88年度易字第487號刑事判決賴安全偽造文
    書而由賴金葉所得改歸課）合計1,011萬6,703元，歸課上訴
    人甲○○綜合所得總額1,030萬1,290元，補徵應納稅額177
    萬0,423元，並無不合。次按稅捐稽徵法第28條之申請退稅
    者，必須係適用法令錯誤或計算錯誤致溢繳之稅款之情形始
    有適用。而所得稅法第76條之1規定，係對公司應分配盈餘
    達到一定金額時，既不辦理分配，亦不辦理增資之情形，為
    遏阻公司股東藉保留盈餘不分配以規避綜合所得稅，影響一
    般股東權益，所作之強制規定，自不受收付實現原則之拘束
    。又該條文所規定之未分配盈餘之計算，同法第66條之9、
    第76條之1第2項規定，係以經主管稽徵機關「核定」之營利
    事業所得額為基準，並依法律規定計算之，上訴人主張以公
    司帳載資料為準，於法不符，且帳載是否屬實未經核定亦不
    能無疑，自不能採為歸戶核課股東綜合所得稅之依據。本件
    陸達公司截至81年度未分配盈餘累積數1,896萬8,818元，超
    過已收資本額600萬元，經被上訴人所屬彰化縣分局於84年1
    月6日以中區國稅彰縣資字第84000166號函通知該公司辦理
    增資、分配或加徵營利事業所得稅，惟該公司未依規定期限
    辦理，被上訴人依所得稅法第76條之1規定，以該公司84年
    12月31日股東名簿所載股東為對象，按各股東投資比例之應
    分配數予以歸戶，核定上訴人賴安全85年度營利所得1,011
    萬6,703元，有陸達公司公司組織未分配盈餘累積數計算表
    （核定表）、強制歸戶計算表、上開通知函及送達回執等附
    原處分卷可參。另本件陸達公司係於89年12月始申請停業，
    有營業稅稅捐資料查詢結果附原處分卷可按，並非擅自停業
    或他遷不明，且其申請停業時已在本件歸戶課徵股東所得稅
    之後，自無財政部82年2月3日台財稅第831582766號函釋之
    適用，是系爭營利所得歸課並無不合。又依所得稅法施行細
    則第69條之1規定及財政部70年8月7日台財稅第36583號函釋
    ，即未分配盈餘依法歸戶課稅之核課期間，應自稽徵機關依
    法應予歸戶之年度申報期間屆滿之翌日起算，不以未分配盈
    餘所屬年度為計算基礎，是本件80年度累積未分配盈餘在核
    課期內併計81年度盈餘一併計算亦無不合。另本件稅額繳款
    書限繳日期為90年9月15日，而於90年8月9日送達，並未逾
    核課期間。再查，本件稅額繳款書限繳日期90年9月15日，
    上訴人未依限繳納，被上訴人即於同年12月6日移送法務部
    行政執行署彰化行政執行處強制執行，並無逾越徵收期間或
    核課期間。上訴人主張本件原處分有適用法令錯誤之情事，
    為無理由，應予駁回。另上訴人就稅捐稽徵法第35條申請復
    查等部分，查本件原核定稅額繳款書之限繳日期為90年9月
    15日，已於同年8月9日送達上訴人賴安全，有該綜合所得稅
    核定通知書、繳款書及掛號郵件收件回執附原處分卷可稽。
    本件復查申請之末日為90年10月17日，上訴人遲至92年12月
    29日始申請復查，已逾申請復查法定不變期間，復查決定、
    訴願決定分別據以駁回均無違誤。上訴人此部分訴訟未經合
    法之前置程序，其訴因不備訴訟要件而不合法，原應以裁定
    駁回，於此併以判決駁回之等由。資為其判決之論據。
五、本院按：所得稅法第76條之1規定，係對公司應分配盈餘達
    到一定金額時，既不辦理分配，亦不辦理增資之情形，為遏
    阻公司股東藉保留盈餘不分配以規避綜合所得稅，影響一般
    股東權益，所作之強制規定，自不受收付實現原則之拘束。
    又該條文所規定之未分配盈餘之計算，同法第66條之9、第
    76條之1第2項規定，係以經主管稽徵機關「核定」之營利事
    業所得額為基準，並依法律規定計算之，上訴人主張以公司
    帳載資料為準，於法不符等情，業經原判決敘明其得心證之
    理由甚詳，核與所得稅法第14條、第66條之9及稅捐稽徵法
    第28條規定均無違，上訴意旨謂所得稅法第76條第1項規定
    違反收付實現原則，已嚴重侵害人民權利，原判決加以適用
    ，實屬違法云云，殊屬誤解而無足取。次查依財政部70年8
    月7日台財稅第36583號函釋，未分配盈餘依法歸戶課稅之核
    課期間，應自稽徵機關依法應予歸戶之年度申報期間屆滿之
    翌日起算，不以未分配盈餘所屬年度為計算基礎，是本件80
    年度累積未分配盈餘在核課期內併計81年度盈餘一併計算，
    並無不合。本件稅額繳款書限繳日期為90年9月15日，而於
    90年8月9日送達，並未逾核課期間。以及本件稅額繳款書限
    繳日期90年9月15日，上訴人未依限繳納，被上訴人即於同
    年12月6日移送法務部行政執行署彰化行政執行處強制執行
    ，並無逾越核課或徵收期間。亦經原判決敘明在案。另上訴
    人於更正聲請書中主張就稅捐稽徵法第35條申請復查部分，
    原判決亦指明此部分已逾申請復查法定不變期間，併予駁回
    ，經核均無不合，上訴人猶執與起訴相同之論旨，加以爭執
    ，亦無足採。至依稅捐稽徵法第28條規定聲請退稅，經稅捐
    稽徵機關否准後，無須經復查程序即可提起訴願，故上訴人
    就此聲請復查，亦屬誤解，原判決對依稅捐稽徵法第28條規
    定聲請退稅部分，為實體上審理，有利於上訴人，自無不合
    ，上訴人復加以爭執，顯無可取。綜上，原審斟酌全辯論意
    旨及調查證據之結果，駁回上訴人之訴，核無違誤。上訴論
    旨，仍執前詞，指摘原判決違誤，求予廢棄，難認有理由，
    應予駁回。
六、據上論結，本件上訴為無理由，爰依行政訴訟法第255條第1
    項、第98條第3項前段，判決如主文。
中    華    民    國    95    年    5     月    30    日
                  第四庭審判長法  官  高  啟  燦
                              法  官  黃  璽  君
                              法  官  廖  宏  明
                              法  官  楊  惠  欽
                              法  官  林  樹  埔
以  上  正  本  證  明  與  原  本  無  異
中    華    民    國    95    年    5     月    30    日
                              書記官  彭  秀  玲


司法院資訊處製作；財團法人民間司法改革基金會備份。
